【裁判字號】    99,消債抗,197
【裁判日期】    990827
【裁判案由】    聲請更生程序
【裁判全文】
臺灣高雄地方法院民事裁定           99年度消債抗字第197號
抗  告  人  甲○○○
代  理  人  洪士宏律師
上列抗告人因消費者債務清理事件聲請更生，對於民國99年7 月
28日本院99年度消債更字第306 號裁定，提起抗告，本院裁定如
下：
    主  文
抗告駁回。
抗告程序費用新台幣壹仟元由抗告人負擔。
    理  由
一、抗告意旨略以：原裁定以抗告人之總債務作為計算基礎，卻
    未考量年息高達20 %之遲延利息，如依抗告人本金債務新臺
    幣（下同）1,671,405元為基礎，每年利息即高達334,281元
    ，再以8年之利息連同本金合計則為4,345,653元，以每月還
    款金額15,882元，需274 月即22年8 月始能清償完畢，是有
    不能清償之情事。又抗告人名下之房屋，係全額貸款，目前
    僅繳納數期，毫無價值可供清償。是原裁定未將現實狀況列
    入考量即逕予駁回聲請，顯有違誤，爰依法提起本件抗告。
    並聲明：原裁定廢棄，准為更生之聲請。
二、按債務人不能清償債務或有不能清償之虞者，得依本條例所
    定更生或清算程序，清理其債務，消費者債務清理條例（下
    稱消債條例）第3 條定有明文。蓋經濟上陷於困境之消費者
    ，若任其於惡性循環之債務窘境中自生自滅，其將衍生嚴重
    之社會問題，致難以維持安定之社會經濟秩序，故有予之分
    別情形依更生或清算之程序清理其債務之必要，藉以妥適調
    整其與各相關債權人等間之權利義務關係，以謀求消費者經
    濟生活之更生機會，從而健全社會經濟發展。惟私法上債之
    關係，係以當事人間之信賴關係為基礎，為社會經濟組織之
    重要支柱，故當事人於以法律行為追求自己之利益之際，亦
    應顧及對方之利益，並考量債權債務在社會上之作用，本於
    誠實及信用之原則，行使其債權及履行其債務，故債務人之
    消費者欲以上開條例為其所負義務之調整者，自應本於誠信
    原則之本旨，僅在其不能清償債務或有不能清償之虞而使其
    陷於經濟上之困境時，始得准許之，以避免其藉此善意之立
    法而惡意圖謀減免債務，致使社會陷於道德之危險，並因此
    使信用緊縮而造成社會經濟之動盪。再者，依消債條例第15
    1條第1項、第5 項規定，係採「協商前置主義」，而債務人
    於協商程序中，自應本於個人財產及收支狀況，依最大誠信
    原則，商討解決方案，如終究不能協商，於聲請更生或清算
    時，法院審酌上開條文所謂「不能清償或有不能清償之虞」
    ，允宜綜衡債務人全部收支及財產狀況，評估是否已不能維
    持符合人性尊嚴之最基本生活條件，如曾有協商方案，其條
    件是否確實不能達到上開基本之要求等，為其判斷之準據。
    又按聲請更生或清算不合程式或不備其他要件者，法院應以
    裁定駁回之，但其情形可以補正者，法院應定期間先命補正
    ，消債條例第8條亦有明文。
三、經查：
  (一)抗告人積欠中國信託商業銀行股份有限公司（下稱中國信託
    銀行）等債權人計1,671,405 元債務，於民國99年5 月間以
    書面向最大債權金融機構中國信託銀行請求共同協商債務清
    償方案，經中國信託銀行於99年5 月27日以「無法負擔任何
    還款條件」為由，而協商不成立，有抗告人提出之前置協商
    不成立通知書（原審卷第53頁）、財團法人金融聯合徵信中
    心專用債權人清冊及當事人綜合信用報告1 份（原審卷第15
    至18頁、第99至104 頁）等附卷可稽。
  (二)查，抗告人自98年7 月起即以高雄市芳療整體保養職業工會
    為投保單位，投保薪資21,000元迄今，有勞工保險被保險人
    投保資料表（原審卷第68、69頁）可考；且參以一般人係按
    其實際所得收入數額投保勞工保險為常態之日常經驗法則，
    足認抗告人98年度每月工作所得應為21,000元。又抗告人每
    月領有政府低收入戶補助5,000 元、身心障礙補助金7,000
    元，有高雄市旗津區區公所低收入戶證明書、郵局存摺影本
    （原審卷第48頁、第78至82頁）在卷可按；依此，抗告人每
    月收入應為33,000元（計算式：21000 ＋5000＋7000＝3300
    0 ）。另抗告人已負債高達160 餘萬元以上，自須以較低之
    標準生活而節忖開銷用以償債始符誠信，不得以無負債人員
    之一般生活標準以上而同為要求，依內政部社會司99年度台
    灣省每人每月之最低生活標準9,82 9元，認抗告人每月必要
    生活費為9,829 元。次查，抗告人應扶養王士豪、王建鈞、
    王意綾等3 名未成年子女，有戶籍謄本1 紙（原審卷第34、
    35頁）在卷可考，參酌98年度每人免稅額82,000元計算每人
    每月基本生活所需約6,833 元；又抗告人領有高中就學補助
    金10,000元、兒少扶助金2,200 元等情，有存摺影本在卷可
    考（原審卷第78至82頁），是抗告人應負擔之扶養費應為1,
    300 元（6833×0 000000 00000＝8299）。據此，抗告人
    之收入於扣除必要生活費用及扶養費用後，尚有餘款14,872
    元（000000000000000 ＝14872）可供清償債務。
  (三)又查，中國信託銀行所提協商條件為「44期，利率0%，每期
    還款5,000 元」，有前置協商不成立通知書（原審卷第53頁
    ）可考，依前開所認定實際收支核算結果，中國信託銀行所
    提出之還款方案並無顯然不當之情，抗告人拒絕其能負擔之
    還款方案，難認確有還款誠意。再者，如抗告人接受上開協
    商條件，即無高額利率之累積，抗告人拒絕協商後，又據此
    高額利息作為聲請更生之理由，即屬無據。另，抗告人名下
    有房屋1 棟，課稅現值計311,000 元，此有財產歸屬資料清
    單在卷可按（原審卷第21頁），雖抗告人主張尚有房屋貸款
    未清償，此部分仍屬抗告人之財產，應不得據以扣除。從而
    ，本件抗告人並無不能清償債務或有不能清償之虞之情事。
四、綜上所述，抗告人每月收入扣除最低生活費及扶養費用後，
    尚無「不能清償債務或不能清償之虞」，其更生之聲請即不
    符消債條例第3 條所定要件，且上開欠缺又屬無從補正，依
    首揭條文之意旨，自應駁回其更生之聲請。
五、據上論結，本件抗告為無理由，依消費者債務清理條例第15
    條，民事訴訟法第495條之1第1項、第449條第1項、第78條
    、第87條第1項，裁定如主文。
中    華    民    國    99    年    8     月    27    日
                  民事第五庭  審判長法  官    李昭彥
                                    法  官    李育信
                                    法  官    洪榮家
上為正本係照原本作成。
不得再抗告。
中    華    民    國    99    年    8     月    27    日
                                    書記官    胡美儀

司法院資訊處製作；財團法人民間司法改革基金會備份。
